---
title: "Distribución Uniforme Continua"
lang: es
---

```{=html}
<style>
main.content {
text-align: justify}
</style>
```

```{r}
#| include: false
#| label: setup

library(ggplot2)
library(dplyr)
library(knitr)
library(kableExtra)
library(plotly)
library(gridExtra)

```

La **distribución uniforme continua** es una de las distribuciones de probabilidad más fundamentales en la teoría estadística. Se caracteriza por asignar la misma probabilidad a todos los valores dentro de un intervalo específico, de ahí su nombre *uniforme*.

Una variable aleatoria $X$ sigue una distribución uniforme continua en el intervalo $[a, b]$ si todos los subintervalos de igual longitud dentro de $[a, b]$ tienen la misma probabilidad de contener el valor de $X$.

::: {#def-unif_cont}
Decimos que una variable aleatoria $X$ tiene una distribución uniforme continua en el intervalo $[a, b]$, y escribimos $X\sim unif(a,b)$, si su función de densidad de probabilidad es constante en dicho intervalo y cero fuera de él, es decir:

\begin{equation}
f(x) = \begin{cases}
\frac{1}{b-a} & \text{si } a \leq x \leq b \\
0 & \text{en otro caso}
\end{cases}
\end{equation}

Los parámetros de la distribución son:

-   $a$ es el **límite inferior** del intervalo (parámetro de localización)
-   $b$ es el **límite superior** del intervalo (parámetro de escala)
-   Se debe cumplir que $a < b$
:::

------------------------------------------------------------------------

Nótese que la función de densidad de probabilidad cumple con las siguientes propiedades fundamentales:

1.  **No negatividad**: $f(x) \geq 0$ para todo $x \in \mathbb{R}$
2.  **Normalización**: $\int_{-\infty}^{\infty} f(x) dx = 1$

## Propiedades de la Función de Densidad de Probabilidad (PDF)

**Representación Gráfica**

La función de densidad de probabilidad tiene forma rectangular, de ahí que a veces se le llame *distribución rectangular*. A continuación se presentan gráficos de la función de densidad de probabilidad para diferentes parámetros.

```{r}
#| label: pdf-grafico

# Parámetros de ejemplo
a1 <- 1
b1 <- 4
a2 <- 0
b2 <- 6
a3 <- -2
b3 <- 2

# Crear datos para las gráficas
x_range <- seq(-3, 7, length.out = 1000)


# Crear dataframe para ggplot
df_pdf <- data.frame(
  x = rep(x_range, 3),
  d_prob = c(dunif(x_range, min = a1, max = b1),
        dunif(x_range, min = a2, max = b2),
        dunif(x_range, min = a3, max = b3)),
  Distribucion = rep(c("unif(1,4)", "unif(0,6)", "unif(-2,2)"), each = length(x_range))
)

pdf_graf <- ggplot(df_pdf) +
  geom_line(aes(x = x, y = d_prob, color = Distribucion), linewidth = 1.5) +
  labs(title = "PDF - Distribución Uniforme",
       x = "x", y = "f(x)",
       color = "Distribución") +
  theme_minimal() +
  theme(plot.title = element_text(hjust = 0.5, size = 14),
        legend.position = "top") +
  scale_color_manual(values = c("firebrick", "dodgerblue2", "darkolivegreen"))


ggplotly(pdf_graf)
```

**Altura de la Función**

La altura de la función de densidad es inversamente proporcional a la longitud del intervalo:

-   **Altura**: $h = \frac{1}{b-a}$
-   **Base**: $\text{longitud} = b - a$
-   **Área**: $h \times \text{longitud} = \frac{1}{b-a} \times (b-a) = 1$

```{r}
#| label: tabla-propiedades
# Tabla de propiedades para diferentes distribuciones uniformes
distribuciones <- data.frame(
  Distribucion = c("unif(0,1)", "unif(1,4)", "unif(-2,2)", "unif(0,10)"),
  a = c(0, 1, -2, 0),
  b = c(1, 4, 2, 10),
  Longitud = c(1, 3, 4, 10),
  Altura = c(1, 1/3, 1/4, 1/10)
)

kable(distribuciones, 
      caption = "Propiedades de diferentes distribuciones uniformes",
      digits = 4) |> 
  kable_styling(bootstrap_options = c("striped", "hover", "condensed"))
```

<br>

**Continuidad y Diferenciabilidad**

La función de densidad uniforme es:

-   **Continua** en el interior del intervalo $(a, b)$
-   **Discontinua** en los puntos $x = a$ y $x = b$
-   **No diferenciable** en los puntos de discontinuidad

## Función de Distribución (CDF, Probabilidad Acumulada)

::: {#def-cdf_unif}
La función de distribución acumulativa (CDF) de una distribución uniforme continua $unif(a, b)$ está definida como:

\begin{equation}
F(x) = P(X \leq x) = \begin{cases} 
0 & \text{si } x < a \\
\frac{x-a}{b-a} & \text{si } a \leq x \leq b \\
1 & \text{si } x > b
\end{cases}
\end{equation}
:::

------------------------------------------------------------------------

Para $x \in [a, b]$, la función de distribución se obtiene integrando la función de densidad:

\begin{equation}
F(x) = \int_{-\infty}^{x} f(t) dt = \int_{a}^{x} \frac{1}{b-a} dt = \frac{1}{b-a} \int_{a}^{x} dt = \frac{1}{b-a}(x-a) = \frac{x-a}{b-a}
\end{equation}

**Interpretación Geométrica**

Recordemos que la función de distribución representa la **proporción del intervalo total** que se encuentra a la izquierda del valor $x$:

-   Cuando $x = a$: $F(a) = \frac{a-a}{b-a} = 0$
-   Cuando $x = b$: $F(b) = \frac{b-a}{b-a} = 1$
-   Para cualquier $x \in (a,b)$: $F(x) = \frac{x-a}{b-a}$ es la proporción lineal

**Representación Gráfica**

```{r}
#| label: cdf-grafico

# Crear dataframe para las CDF
df_cdf <- data.frame(
  x = rep(x_range, 3),
  y = c(punif(x_range, a1, b1),
        punif(x_range, a2, b2),
        punif(x_range, a3, b3)),
  Distribucion = rep(c("unif(1,4)", "unif(0,6)", "unif(-2,2)"), each = length(x_range))
)

cdf_graf <- ggplot(df_cdf) +
  geom_line(aes(x = x, y = y, color = Distribucion), linewidth = 1.5) +
  labs(title = "CDF's - Distribución Uniforme",
       x = "x", y = "F(x) = P(X ≤ x)",
       color = "Distribución") +
  theme_minimal() +
  theme(plot.title = element_text(hjust = 0.5, size = 14),
        legend.position = "top") +
  scale_color_manual(values = c("firebrick", "dodgerblue2", "darkolivegreen")) +
  geom_hline(yintercept = c(0, 1), linetype = "dashed", alpha = 0.5)

ggplotly(cdf_graf)
```

**Propiedades Fundamentales de la Función de Distribución**

La función de distribución uniforme cumple con todas las propiedades de una CDF:

1.  **Monótona no decreciente**: $F(x_1) \leq F(x_2)$ si $x_1 \leq x_2$
2.  **Continua por la derecha**: $\lim_{h \to 0^+} F(x+h) = F(x)$
3.  **Límites**: $\lim_{x \to -\infty} F(x) = 0$ y $\lim_{x \to \infty} F(x) = 1$

**Cálculo de Probabilidades**

La función de distribución permite calcular probabilidades de intervalos:

$$P(c \leq X \leq d) = F(d) - F(c)$$

Para la distribución uniforme, si $a \leq c \leq d \leq b$:

$$P(c \leq X \leq d) = \frac{d-a}{b-a} - \frac{c-a}{b-a} = \frac{d-c}{b-a}$$

Por ejemplo, para $X \sim unif(0, 10)$, la probabilidad de que $X$ esté entre 2 y 6 es:

```{r}
#| label: ejemplo-probabilidades

# Ejemplo: unif(0,10), calcular P(3 ≤ X ≤ 7)
a_ej <- 0; b_ej <- 10
c_ej <- 2; d_ej <- 6

prob_ejemplo <- punif(d_ej, min = a_ej, max= b_ej) - punif(c_ej, min = a_ej, max= b_ej)   

# Visualización del cálculo de probabilidad
x_ejemplo <- seq(-1, 11, length.out = 1000)
pdf_ejemplo <- dunif(x_ejemplo, a_ej, b_ej)

df_ejemplo <- data.frame(x = x_ejemplo, y = pdf_ejemplo)

ggplot(df_ejemplo, aes(x = x, y = y)) +
  geom_line(linewidth = 2, color = "blue") +
  geom_area(data = filter(df_ejemplo, x >= c_ej & x <= d_ej), 
            alpha = 0.5, fill = "red") +
  geom_vline(xintercept = c(c_ej, d_ej), linetype = "dashed", color = "red") +
  scale_x_continuous(breaks = seq(0, 10, by = 2)) +
  labs(title = paste0("P(2 ≤ X ≤ 6) = ", prob_ejemplo, " para unif(0,10)"),
       x = "x", y = "f(x)") +
  theme_minimal() +
  theme(plot.title = element_text(hjust = 0.5, size = 12)) +
  annotate("text", x = 4, y = 0.05, 
           label = paste0("Área = ", prob_ejemplo), size = 5)
```

## Parámetros y Medidas Descriptivas

### Parámetros de la Distribución

La distribución uniforme continua $unif(a, b)$ está completamente caracterizada por dos parámetros:

-   $a$ (límite inferior): Parámetro de localización que determina el inicio del soporte
-   $b$ (límite superior): Parámetro que, junto con $a$, determina la escala y el final del soporte
-   **Restricción**: Debe cumplirse que $a < b$

### Medidas de Tendencia Central

**Media (Esperanza)**

\begin{eqnarray}
\mu = E(X) & = & \int_{a}^{b} x \cdot \frac{1}{b-a} dx = \frac{1}{b-a} \int_{a}^{b} x dx\\
           & = & \frac{1}{b-a} \cdot \frac{x^2}{2}\Big|_a^b = \frac{1}{b-a} \cdot \frac{b^2-a^2}{2} = \frac{(b-a)(b+a)}{2(b-a)} = \frac{a+b}{2}
\end{eqnarray}

Luego,

$$\mu = \frac{a+b}{2}$$

La media es exactamente el **punto medio** del intervalo $[a, b]$.

<br>

**Mediana**

Para la distribución uniforme, la mediana $M$ satisface $P(X \leq M) = 0.5$:

$$F(M) = \frac{M-a}{b-a} = 0.5$$

$$M-a = \frac{b-a}{2} \Rightarrow M = a + \frac{b-a}{2} = \frac{a+b}{2}$$

Por lo tanto, la mediana coincide con la media:

$$\text{Mediana} = \frac{a+b}{2}$$

### Medidas de Dispersión

**Varianza**

La varianza se calcula como $\text{Var}(X) = E(X^2) - (E[X])^2$.

Primero calculamos $E(X^2)$:

\begin{eqnarray}
E(X^2) & = & \int_{a}^{b} x^2 \cdot \frac{1}{b-a} dx = \frac{1}{b-a} \int_{a}^{b} x^2 dx = \frac{1}{b-a} \cdot \frac{x^3}{3}\Big|_a^b\\
       & = & \frac{1}{b-a} \cdot \frac{b^3-a^3}{3} = \frac{b^3-a^3}{3(b-a)}
\end{eqnarray}

Usando la identidad $b^3-a^3 = (b-a)(b^2+ab+a^2)$:

$$E(X^2) = \frac{(b-a)(b^2+ab+a^2)}{3(b-a)} = \frac{b^2+ab+a^2}{3}$$

Por lo tanto:

$$\text{Var}(X) = \frac{b^2+ab+a^2}{3} - \left(\frac{a+b}{2}\right)^2$$

Simplificando, tenemos

$$\text{Var}(X) = \frac{(b-a)^2}{12}$$

<br>

**Desviación Estándar**

$$\sigma = \sqrt{\text{Var}(X)} = \frac{b-a}{\sqrt{12}} = \frac{b-a}{2\sqrt{3}}$$

## Simulación y Comparación con Parámetros Teóricos

Consideremos una distribución $unif(2, 8)$ y generemos diferentes tamaños de muestra:

```{r simulacion-basica}
# Parámetros de la distribución U(2, 8)
a <- 2
b <- 8

# Parámetros teóricos
media_teorica <- (a + b) / 2
varianza_teorica <- (b - a)^2 / 12
desv_std_teorica <- sqrt(varianza_teorica)

# Tamaños de muestra a evaluar
tamaños <- c(100, 500, 1000, 5000, 10000)

# Función para simular y calcular estadísticos
simular_uniforme <- function(n, a, b) {
  muestra <- runif(n, min = a, max = b)
  
  return(data.frame(
    n = n,
    media_muestral = mean(muestra),
    varianza_muestral = var(muestra),
    desv_std_muestral = sd(muestra),
    minimo = min(muestra),
    maximo = max(muestra)
  ))
}

# Realizar simulaciones
resultados_sim <- do.call(rbind, lapply(tamaños, simular_uniforme, a = a, b = b))

# Agregar valores teóricos para comparación
resultados_sim$media_teorica <- media_teorica
resultados_sim$varianza_teorica <- varianza_teorica
resultados_sim$desv_std_teorica <- desv_std_teorica

# Mostrar resultados
kable(resultados_sim, 
      caption = "Comparación de estadísticos muestrales vs teóricos para U(2,8)",
      digits = 4) %>%
  kable_styling(bootstrap_options = c("striped", "hover", "condensed"))
```

**Visualización de la Convergencia**

```{r convergencia-visual}
# Generar una secuencia larga para observar convergencia
n_total <- 10000
muestra_larga <- runif(n_total, min = a, max = b)

# Calcular medias acumuladas
indices <- 1:n_total
medias_acumuladas <- cumsum(muestra_larga) / indices

# Crear dataframe para gráfico
df_convergencia <- data.frame(
  n = indices,
  media_acumulada = medias_acumuladas,
  media_teorica = media_teorica
)

# Gráfico de convergencia de la media
ggplot(df_convergencia, aes(x = n)) +
  geom_line(aes(y = media_acumulada), color = "blue", alpha = 0.7) +
  geom_hline(aes(yintercept = media_teorica), color = "red", linetype = "dashed", linewidth = 1) +
  labs(title = "Convergencia de la Media Muestral hacia la Media Teórica",
       subtitle = "Distribución U(2,8) - Ley de los Grandes Números",
       x = "Tamaño de muestra (n)",
       y = "Media acumulada",
       caption = "Línea roja: Media teórica = 5") +
  theme_minimal() +
  theme(plot.title = element_text(hjust = 0.5),
        plot.subtitle = element_text(hjust = 0.5))
```

**Histograma vs Densidad Teórica**

```{r histograma-densidad}
#| warning: false
# Generar muestra grande para el histograma
muestra_hist <- runif(100000, min = a, max = b)

# Crear histograma
ggplot(data.frame(x = muestra_hist), aes(x = x)) +
  geom_histogram(aes(y = after_stat(density)), binwidth = 0.5, 
                 fill = "lightblue", color = "black", alpha = 0.7, boundary = a) +
  geom_hline(yintercept = 1/(b-a), color = "red", size = 2, linetype = "dashed") +
  labs(title = "Histograma de Muestra vs Densidad Teórica",
       subtitle = "5000 observaciones de unif(2,8)",
       x = "Valores",
       y = "Densidad",
       caption = "Línea roja: Densidad teórica = 1/6 ≈ 0.167") +
  theme_minimal() +
  theme(plot.title = element_text(hjust = 0.5),
        plot.subtitle = element_text(hjust = 0.5)) +
  xlim(1.5, 8.5)
```

## Ejemplos Prácticos

::: {#exm-semaforo}
### Tiempo de Espera en Semáforo

Un semáforo tiene un ciclo de 60 segundos, donde 25 segundos está en verde y 35 segundos en rojo. Si llegamos al semáforo en un momento aleatorio durante la fase roja, el tiempo de espera sigue una distribución uniforme.

```{r ejemplo-semaforo}
# Parámetros del problema
tiempo_rojo <- 35  # segundos
a_semaforo <- 0
b_semaforo <- tiempo_rojo

# Simular 1000 llegadas aleatorias durante fase roja
n_llegadas <- 1000
tiempos_espera <- runif(n_llegadas, min = a_semaforo, max = b_semaforo)

# Calcular estadísticos
tiempo_promedio <- mean(tiempos_espera)
tiempo_teorico <- (a_semaforo + b_semaforo) / 2

# Probabilidad de esperar menos de 10 segundos
prob_menos_10 <- mean(tiempos_espera < 10)
prob_teorica_menos_10 <- (10 - a_semaforo) / (b_semaforo - a_semaforo)

# Resultados
cat("=== ANÁLISIS DE TIEMPO DE ESPERA EN SEMÁFORO ===\n")
cat("Tiempo de espera promedio (simulado):", round(tiempo_promedio, 2), "segundos\n")
cat("Tiempo de espera teórico:", tiempo_teorico, "segundos\n")
cat("Probabilidad de esperar < 10 seg (simulada):", round(prob_menos_10, 3), "\n")
cat("Probabilidad teórica de esperar < 10 seg:", round(prob_teorica_menos_10, 3), "\n")

# Visualización
ggplot(data.frame(tiempo = tiempos_espera), aes(x = tiempo)) +
  geom_histogram(aes(y = after_stat(density)), bins = 20, 
                 fill = "orange", color = "black", alpha = 0.7) +
  geom_vline(xintercept = tiempo_teorico, color = "red", size = 1, linetype = "dashed") +
  geom_vline(xintercept = 10, color = "blue", size = 1, linetype = "dotted") +
  labs(title = "Distribución de Tiempos de Espera en Semáforo",
       x = "Tiempo de espera (segundos)",
       y = "Densidad",
       caption = "Línea roja: Media teórica | Línea azul: 10 segundos") +
  theme_minimal()
```
:::

::: {#exm-manufactura}
### Control de Calidad en Manufactura

En una línea de producción, el diámetro de las piezas debe estar entre 19.8 mm y 20.2 mm. Si el proceso está bien calibrado, los diámetros siguen una distribución uniforme en este rango.

```{r ejemplo-manufactura}
# Parámetros del proceso
diametro_min <- 19.8  # mm
diametro_max <- 20.2  # mm
diametro_objetivo <- 20.0  # mm

# Simular producción de 2000 piezas
n_piezas <- 2000
diametros <- runif(n_piezas, min = diametro_min, max = diametro_max)

# Análisis de calidad
tolerancia <- 0.1  # ±0.1 mm del objetivo
piezas_en_tolerancia <- sum(abs(diametros - diametro_objetivo) <= tolerancia)
porcentaje_calidad <- (piezas_en_tolerancia / n_piezas) * 100

# Cálculo teórico de calidad
limite_inf_tolerancia <- diametro_objetivo - tolerancia
limite_sup_tolerancia <- diametro_objetivo + tolerancia
porcentaje_teorico <- ((limite_sup_tolerancia - limite_inf_tolerancia) / 
                      (diametro_max - diametro_min)) * 100

# Estadísticos del proceso
promedio_diametro <- mean(diametros)
desviacion_diametro <- sd(diametros)

# Resultados
cat("=== ANÁLISIS DE CONTROL DE CALIDAD ===\n")
cat("Diámetro promedio:", round(promedio_diametro, 4), "mm\n")
cat("Desviación estándar:", round(desviacion_diametro, 4), "mm\n")
cat("Piezas dentro de tolerancia:", piezas_en_tolerancia, "de", n_piezas, "\n")
cat("Porcentaje de calidad (simulado):", round(porcentaje_calidad, 1), "%\n")
cat("Porcentaje teórico de calidad:", round(porcentaje_teorico, 1), "%\n")

# Visualización del control de calidad
ggplot(data.frame(diametro = diametros), aes(x = diametro)) +
  geom_histogram(aes(y = after_stat(density)), bins = 25, 
                 fill = "lightgreen", color = "black", alpha = 0.7) +
  geom_vline(xintercept = diametro_objetivo, color = "red", size = 1) +
  geom_vline(xintercept = c(limite_inf_tolerancia, limite_sup_tolerancia), 
             color = "blue", size = 1, linetype = "dashed") +
  annotate("rect", xmin = limite_inf_tolerancia, xmax = limite_sup_tolerancia,
           ymin = 0, ymax = Inf, alpha = 0.2, fill = "green") +
  labs(title = "Distribución de Diámetros en Control de Calidad",
       x = "Diámetro (mm)",
       y = "Densidad",
       caption = "Zona verde: Tolerancia aceptable | Línea roja: Objetivo") +
  theme_minimal()
```
:::

------------------------------------------------------------------------

## Verificación del Teorema Central del Límite

El Teorema Central del Límite establece que las medias muestrales de cualquier distribución (con media y varianza finitas) se aproximan a una distribución normal cuando el tamaño de muestra es suficientemente grande.

### Simulación con Diferentes Tamaños de Muestra

```{r tcl-simulacion}
# Parámetros de la distribución uniforme
a_tcl <- 0
b_tcl <- 10
media_poblacional <- (a_tcl + b_tcl) / 2
varianza_poblacional <- (b_tcl - a_tcl)^2 / 12

# Diferentes tamaños de muestra
tamaños_muestra <- c(5, 10, 30, 50, 100)
num_muestras <- 1000  # Número de medias muestrales a generar

# Función para generar medias muestrales
generar_medias <- function(n, num_sim, a, b) {
  medias <- replicate(num_sim, mean(runif(n, min = a, max = b)))
  return(medias)
}

# Generar medias para cada tamaño de muestra
resultados_tcl <- list()
for (i in seq_along(tamaños_muestra)) {
  n <- tamaños_muestra[i]
  medias <- generar_medias(n, num_muestras, a_tcl, b_tcl)
  
  resultados_tcl[[i]] <- data.frame(
    medias = medias,
    n = n,
    varianza_teorica_media = varianza_poblacional / n,
    desv_std_teorica_media = sqrt(varianza_poblacional / n)
  )
}

# Combinar resultados
df_tcl <- do.call(rbind, resultados_tcl)
df_tcl$n_factor <- factor(paste("n =", df_tcl$n))
```

### Visualización de la Normalización

```{r tcl-visualizacion}
# Gráfico de histogramas para diferentes tamaños de muestra
ggplot(df_tcl, aes(x = medias)) +
  geom_histogram(aes(y = after_stat(density)), bins = 30, 
                 fill = "lightblue", color = "black", alpha = 0.7) +
  geom_vline(xintercept = media_poblacional, color = "red", size = 1, linetype = "dashed") +
  facet_wrap(~n_factor, scales = "free_y", ncol = 3) +
  labs(title = "Teorema Central del Límite - Distribución de Medias Muestrales",
       subtitle = "Distribución U(0,10) con diferentes tamaños de muestra",
       x = "Media muestral",
       y = "Densidad") +
  theme_minimal() +
  theme(plot.title = element_text(hjust = 0.5),
        plot.subtitle = element_text(hjust = 0.5))
```

### Comparación de Varianzas

```{r tcl-varianzas}
# Calcular estadísticos para cada tamaño de muestra
estadisticos_tcl <- df_tcl %>%
  group_by(n) %>%
  summarise(
    media_observada = mean(medias),
    varianza_observada = var(medias),
    desv_std_observada = sd(medias),
    varianza_teorica = first(varianza_teorica_media),
    desv_std_teorica = first(desv_std_teorica_media),
    .groups = 'drop'
  )

# Mostrar tabla de comparación
kable(estadisticos_tcl, 
      caption = "Comparación de varianzas teóricas vs observadas",
      digits = 4) %>%
  kable_styling(bootstrap_options = c("striped", "hover", "condensed"))

# Gráfico de convergencia de varianzas
ggplot(estadisticos_tcl, aes(x = n)) +
  geom_point(aes(y = varianza_observada, color = "Observada"), size = 3) +
  geom_line(aes(y = varianza_observada, color = "Observada"), size = 1) +
  geom_point(aes(y = varianza_teorica, color = "Teórica"), size = 3) +
  geom_line(aes(y = varianza_teorica, color = "Teórica"), size = 1) +
  scale_color_manual(values = c("Observada" = "blue", "Teórica" = "red")) +
  labs(title = "Disminución de la Varianza de las Medias Muestrales",
       subtitle = "Var(X̄) = σ²/n",
       x = "Tamaño de muestra (n)",
       y = "Varianza de las medias",
       color = "Tipo") +
  theme_minimal() +
  theme(plot.title = element_text(hjust = 0.5),
        plot.subtitle = element_text(hjust = 0.5))
```

### Prueba de Normalidad de las Medias

```{r tcl-normalidad}
# Realizar pruebas de normalidad para n=100
medias_n100 <- df_tcl[df_tcl$n == 100, "medias"]

# Prueba de Shapiro-Wilk
shapiro_test <- shapiro.test(medias_n100)

# Q-Q plot para n=100
ggplot(data.frame(medias = medias_n100), aes(sample = medias)) +
  geom_qq() +
  geom_qq_line(color = "red", size = 1) +
  labs(title = "Q-Q Plot - Medias Muestrales (n=100)",
       subtitle = paste("Prueba Shapiro-Wilk: W =", round(shapiro_test$statistic, 4), 
                       ", p-valor =", round(shapiro_test$p.value, 4)),
       x = "Cuantiles teóricos (Normal)",
       y = "Cuantiles observados") +
  theme_minimal() +
  theme(plot.title = element_text(hjust = 0.5),
        plot.subtitle = element_text(hjust = 0.5))
```

## Ejercicios Propuestos

::: {#exr-tiempo_carga}
### Análisis de Tiempo de Carga

El tiempo de carga de una página web sigue una distribución uniforme entre 2 y 8 segundos.

1.  Crear un histograma de los tiempos de carga simulados (n=1000) y superponer la densidad teórica.
2.  Cuál es el percentil 75 de los tiempos de carga?
3.  ¿Cuál es la probabilidad de que una página cargue en menos de 4 segundos?


```{r}
tiempo_min <- 2  
tiempo_max <- 8 


set.seed(333)  
n_simulaciones <- 1000
tiempos_carga <- runif(n_simulaciones, min = tiempo_min, max = tiempo_max)

x_teorico <- seq(tiempo_min, tiempo_max, length.out = 1000)
densidad_teorica <- dunif(x_teorico, min = tiempo_min, max = tiempo_max)

ggplot(data.frame(tiempo = tiempos_carga), aes(x = tiempo)) +
    geom_histogram(aes(y = after_stat(density)), bins = 30, 
                   fill = "lightblue", color = "black", alpha = 0.7) +
    geom_line(data = data.frame(x = x_teorico, y = densidad_teorica), 
              aes(x = x, y = y), color = "red", size = 1.2) +
    labs(title = "Distribución de Tiempos de Carga - Uniforme(2,8)",
         x = "Tiempo de Carga (segundos)",
         y = "Densidad",
         caption = "Histograma: datos simulados | Línea roja: densidad teórica") +
    theme_minimal()

# 2. Calcular el percentil 75 de los tiempos de carga
percentil_75_empirico <- quantile(tiempos_carga, 0.75)
percentil_75_teorico <- qunif(0.75, min = tiempo_min, max = tiempo_max)

cat("=== RESULTADOS EJERCICIO 1.1 ===\n")
cat("Percentil 75 empírico (simulado):", round(percentil_75_empirico, 4), "segundos\n")
cat("Percentil 75 teórico:", round(percentil_75_teorico, 4), "segundos\n")

# 3. Calcular probabilidad de cargar en menos de 4 segundos
prob_menos_4_empirica <- sum(tiempos_carga < 4) / n_simulaciones
prob_menos_4_teorica <- punif(4, min = tiempo_min, max = tiempo_max)

cat("Probabilidad empírica (cargar < 4s):", round(prob_menos_4_empirica, 4), "\n")
cat("Probabilidad teórica (cargar < 4s):", round(prob_menos_4_teorica, 4), "\n")


```



:::

------------------------------------------------------------------------

::: {#exr-calificaciones}
### Distribución de Calificaciones

En un examen muy fácil, las calificaciones se distribuyen uniformemente entre 70 y 100 puntos.

1.  Simular calificaciones de 500 estudiantes
2.  ¿Qué porcentaje de estudiantes obtiene calificación superior a 85?
3.  Crear categorías: Aprobado (70-79), Bien (80-89), Excelente (90-100) y calcular el porcentaje en cada categoría
4.  Comparar con los porcentajes teóricos
5.  Graficar la distribución con las categorías marcadas \`

```{r}

calif_min <- 70   
calif_max <- 100  


set.seed(123)  
n_estudiantes <- 500
calificaciones <- runif(n_estudiantes, min = calif_min, max = calif_max)


porcentaje_superior_85_empirico <- sum(calificaciones > 85) / n_estudiantes * 100
porcentaje_superior_85_teorico <- (1 - punif(85, min = calif_min, max = calif_max)) * 100


categorias <- cut(calificaciones, 
                  breaks = c(70, 80, 90, 100),
                  labels = c("Aprobado (70-79)", "Bien (80-89)", "Excelente (90-100)"),
                  include.lowest = TRUE)


tabla_categorias <- table(categorias)
porcentajes_empiricos <- prop.table(tabla_categorias) * 100

# 4. Porcentajes teóricos
porcentaje_teorico_aprobado <- (punif(80, calif_min, calif_max) - punif(70, calif_min, calif_max)) * 100
porcentaje_teorico_bien <- (punif(90, calif_min, calif_max) - punif(80, calif_min, calif_max)) * 100
porcentaje_teorico_excelente <- (punif(100, calif_min, calif_max) - punif(90, calif_min, calif_max)) * 100




df_calificaciones <- data.frame(
  calificacion = calificaciones,
  categoria = categorias
)

ggplot(df_calificaciones, aes(x = calificacion, fill = categoria)) +
  geom_histogram(bins = 30, color = "black", alpha = 0.8) +
  geom_vline(xintercept = c(80, 90), color = "red", linetype = "dashed", linewidth = 1) +
  scale_fill_manual(values = c("Aprobado (70-79)" = "lightblue", 
                               "Bien (80-89)" = "lightgreen", 
                               "Excelente (90-100)" = "gold")) +
  labs(title = "Distribución de Calificaciones - Uniforme(70,100)",
       x = "Calificación",
       y = "Frecuencia",
       fill = "Categorías",
       caption = "Líneas rojas: límites entre categorías") +
  theme_minimal() +
  theme(plot.title = element_text(hjust = 0.5),
        legend.position = "bottom")

# Mostrar resultados
cat("=== RESULTADOS EJERCICIO 1.2 ===\n\n")

cat("2. PORCENTAJE CON CALIFICACIÓN > 85:\n")
cat("   Empírico (simulado):", round(porcentaje_superior_85_empirico, 2), "%\n")
cat("   Teórico:", round(porcentaje_superior_85_teorico, 2), "%\n\n")

cat("3. DISTRIBUCIÓN POR CATEGORÍAS - EMPÍRICO:\n")
for(i in 1:length(porcentajes_empiricos)) {
  cat("   ", names(porcentajes_empiricos)[i], ":", 
      round(porcentajes_empiricos[i], 2), "%\n")
}

cat("\n4. DISTRIBUCIÓN POR CATEGORÍAS - TEÓRICO:\n")
cat("   Aprobado (70-79):", round(porcentaje_teorico_aprobado, 2), "%\n")
cat("   Bien (80-89):", round(porcentaje_teorico_bien, 2), "%\n")
cat("   Excelente (90-100):", round(porcentaje_teorico_excelente, 2), "%\n\n")

cat("5. ESTADÍSTICOS DESCRIPTIVOS:\n")
cat("   Media de calificaciones:", round(mean(calificaciones), 2), "puntos\n")
cat("   Desviación estándar:", round(sd(calificaciones), 2), "puntos\n")
cat("   Calificación mínima:", round(min(calificaciones), 2), "puntos\n")
cat("   Calificación máxima:", round(max(calificaciones), 2), "puntos\n")


df_comparacion <- data.frame(
  Categoria = c("Aprobado", "Bien", "Excelente"),
  Empírico = c(porcentajes_empiricos[1], porcentajes_empiricos[2], porcentajes_empiricos[3]),
  Teórico = c(porcentaje_teorico_aprobado, porcentaje_teorico_bien, porcentaje_teorico_excelente)
)

print(df_comparacion)
```



:::

------------------------------------------------------------------------

::: {#exr-tcl_verificacion}
### Verificación del TCL con Distribución Asimétrica

Crear una distribución uniforme "truncada" y verificar el TCL.

1.  Generar muestras de unif(0,1) pero solo conservar valores \> 0.3 (esto creará una distribución sesgada)

2.  Para tamaños de muestra n = c(5, 15, 30, 60, 120):

    -   Generar 800 medias muestrales de cada tamaño
    -   Crear histogramas mostrando la normalización
    -   Calcular skewness y kurtosis de las distribuciones de medias

3.  ¿A partir de qué tamaño de muestra la distribución de medias se ve aproximadamente normal?



```{r}

library(moments) 


set.seed(123)
n_poblacion <- 10000


poblacion_completa <- runif(n_poblacion, 0, 1)


poblacion_truncada <- poblacion_completa[poblacion_completa > 0.3]


skewness_poblacion <- skewness(poblacion_truncada)
cat("=== DISTRIBUCIÓN POBLACIONAL TRUNCADA ===\n")
cat("Tamaño población truncada:", length(poblacion_truncada), "\n")
cat("Rango:", round(range(poblacion_truncada), 3), "\n")
cat("Skewness poblacional:", round(skewness_poblacion, 4), "\n")
cat("Asimetría evidente: skewness < 0 (sesgo a la izquierda)\n\n")


tamanos_muestra <- c(5, 15, 30, 60, 120)
n_replicas <- 800


resultados <- data.frame()


lista_medias <- list()


for(n in tamanos_muestra) {
  medias_n <- numeric(n_replicas)
  
  for(i in 1:n_replicas) {
    muestra <- sample(poblacion_truncada, size = n, replace = TRUE)
    medias_n[i] <- mean(muestra)
  }
  
 
  skew <- skewness(medias_n)
  kurt <- kurtosis(medias_n)
  
  
  resultados <- rbind(resultados, data.frame(
    n = n,
    skewness = skew,
    kurtosis = kurt,
    media_medias = mean(medias_n),
    sd_medias = sd(medias_n)
  ))
  
  lista_medias[[as.character(n)]] <- medias_n
}


plots <- list()

for(i in 1:length(tamanos_muestra)) {
  n <- tamanos_muestra[i]
  medias <- lista_medias[[as.character(n)]]
  
  df <- data.frame(medias = medias)
  
  p <- ggplot(df, aes(x = medias)) +
    geom_histogram(aes(y = after_stat(density)), bins = 30, 
                   fill = "lightblue", color = "black", alpha = 0.7) +
    stat_function(fun = dnorm, 
                  args = list(mean = mean(medias), sd = sd(medias)),
                  color = "red", lwd = 1) +
    labs(title = paste("Distribución de Medias - n =", n),
         subtitle = paste("Skewness =", round(skewness(medias), 4),
                         "Kurtosis =", round(kurtosis(medias), 4)),
         x = "Media Muestral",
         y = "Densidad") +
    theme_minimal() +
    theme(plot.title = element_text(hjust = 0.5),
          plot.subtitle = element_text(hjust = 0.5))
  
  plots[[i]] <- p
}


grid.arrange(grobs = plots, ncol = 2)


df_evolucion <- data.frame(
  n = tamanos_muestra,
  skewness = resultados$skewness,
  kurtosis = resultados$kurtosis
)


p_skew <- ggplot(df_evolucion, aes(x = n, y = skewness)) +
  geom_line(color = "blue", lwd = 1.5) +
  geom_point(color = "blue", lwd = 3) +
  geom_hline(yintercept = 0, linetype = "dashed", color = "red") +
  labs(title = "Evolución del Skewness con el Tamaño Muestral",
       x = "Tamaño de Muestra (n)",
       y = "Skewness") +
  theme_minimal()


p_kurt <- ggplot(df_evolucion, aes(x = n, y = kurtosis)) +
  geom_line(color = "green", lwd = 1.5) +
  geom_point(color = "green", lwd = 3) +
  geom_hline(yintercept = 3, linetype = "dashed", color = "red") +
  labs(title = "Evolución del Kurtosis con el Tamaño Muestral",
       x = "Tamaño de Muestra (n)",
       y = "Kurtosis") +
  theme_minimal()

grid.arrange(p_skew, p_kurt, ncol = 2)


cat("=== RESULTADOS DEL EXPERIMENTO TCL ===\n\n")
cat("Distribución poblacional: Uniforme(0,1) truncada (> 0.3)\n")
cat("Número de réplicas por tamaño:", n_replicas, "\n\n")

cat("EVOLUCIÓN DE ESTADÍSTICOS:\n")
cat("n\tSkewness\tKurtosis\t¿Normal?\n")
cat("----------------------------------------\n")

for(i in 1:nrow(resultados)) {
  n <- resultados$n[i]
  skew <- resultados$skewness[i]
  kurt <- resultados$kurtosis[i]
  

  normal_skew <- abs(skew) < 0.5
  normal_kurt <- abs(kurt - 3) < 1
  es_normal <- normal_skew & normal_kurt
  
  cat(n, "\t", round(skew, 4), "\t\t", round(kurt, 4), "\t\t", 
      ifelse(es_normal, "SÍ", "NO"), "\n")
}


cat("\n=== PRUEBAS DE NORMALIDAD (Shapiro-Wilk) ===\n")
for(n in c(30, 60, 120)) {
  if(n %in% tamanos_muestra) {
    medias_test <- lista_medias[[as.character(n)]]
    shapiro_test <- shapiro.test(medias_test)
    
    cat("n =", n, ": W =", round(shapiro_test$statistic, 4),
        "p-value =", round(shapiro_test$p.value, 4))
    
    if(shapiro_test$p.value > 0.05) {
      cat(" → No se rechaza normalidad\n")
    } else {
      cat(" → Se rechaza normalidad\n")
    }
  }
}


cat("\n=== CONCLUSIÓN ===\n")
cat("¿A partir de qué tamaño de muestra la distribución de medias se ve aproximadamente normal?\n")


n_normal <- NULL
for(i in 1:nrow(resultados)) {
  n <- resultados$n[i]
  skew <- resultados$skewness[i]
  kurt <- resultados$kurtosis[i]
  
  if(abs(skew) < 0.5 & abs(kurt - 3) < 1) {
    n_normal <- n
    break
  }
}

if(!is.null(n_normal)) {
  cat("La distribución de medias se vuelve aproximadamente normal a partir de n =", n_normal, "\n")
} else {
  cat("Con los tamaños muestrales probados, no se alcanza completamente la normalidad,\n")
  cat("pero se observa clara mejora con n ≥ 30\n")
}

cat("\n=== Q-Q PLOTS PARA VERIFICACIÓN VISUAL ===\n")
qq_plots <- list()
for(n in c(30, 60, 120)) {
  if(n %in% tamanos_muestra) {
    medias_qq <- lista_medias[[as.character(n)]]
    
    p_qq <- ggplot(data.frame(medias = medias_qq), aes(sample = medias)) +
      geom_qq() +
      geom_qq_line(color = "red", size = 1) +
      labs(title = paste("Q-Q Plot - Medias Muestrales (n =", n, ")"),
           x = "Cuantiles Teóricos",
           y = "Cuantiles Observados") +
      theme_minimal()
    
    qq_plots[[as.character(n)]] <- p_qq
  }
}


```


:::

------------------------------------------------------------------------

::: {#exr-pi_simulacion}
### Simulación de Monte Carlo

Usar simulación Monte Carlo para estimar $\pi$ usando distribución uniforme.

```{r}
set.seed(123) 


estimar_pi <- function(n_puntos) {
  x <- runif(n_puntos, 0, 1)
  y <- runif(n_puntos, 0, 1)
  
  
  distancia <- sqrt(x^2 + y^2)
  
  puntos_dentro <- sum(distancia <= 1)
  
  # Estimación de pi: 
  # Área cuarto círculo = (π * r^2)/4 = π/4
  # Área cuadrado = 1
  # puntos_dentro / total ≈ (π/4) / 1
  # Por lo tanto: π ≈ 4 * (puntos_dentro / total)
  pi_estimado <- 4 * puntos_dentro / n_puntos
  
  return(list(
    pi_estimado = pi_estimado,
    puntos_dentro = puntos_dentro,
    puntos_totales = n_puntos,
    x = x,
    y = y,
    dentro = distancia <= 1
  ))
}


tamanos_muestra <- c(100, 500, 1000, 5000, 10000, 50000)
resultados <- data.frame()


resultado_final <- NULL

for(n in tamanos_muestra) {
  cat("Calculando con", n, "puntos...\n")
  resultado <- estimar_pi(n)
  
  
  error_absoluto <- abs(resultado$pi_estimado - pi)
  error_relativo <- error_absoluto / pi * 100
  
  
  resultados <- rbind(resultados, data.frame(
    n_puntos = n,
    pi_estimado = resultado$pi_estimado,
    puntos_dentro = resultado$puntos_dentro,
    error_absoluto = error_absoluto,
    error_relativo = error_relativo,
    proporcion = resultado$puntos_dentro / n
  ))
  
 
  if(n == max(tamanos_muestra)) {
    resultado_final <- resultado
  }
}


cat("\n=== RESULTADOS ESTIMACIÓN DE π ===\n")
print(resultados)


if(!is.null(resultado_final)) {
  df_grafico <- data.frame(
    x = resultado_final$x,
    y = resultado_final$y,
    dentro = resultado_final$dentro
  )
  
  p1 <- ggplot(df_grafico, aes(x = x, y = y, color = dentro)) +
    geom_point(size = 0.5, alpha = 0.6) +
    scale_color_manual(values = c("FALSE" = "red", "TRUE" = "blue"),
                       labels = c("Fuera", "Dentro")) +
    stat_function(fun = function(x) sqrt(1 - x^2), 
                  xlim = c(0, 1), color = "black", lwd = 1) +
    labs(title = paste("Estimación de π - Método de Monte Carlo"),
         subtitle = paste("n =", resultado_final$puntos_totales, 
                         "puntos | π ≈", round(resultado_final$pi_estimado, 6)),
         x = "X",
         y = "Y",
         color = "Punto en círculo") +
    coord_fixed(ratio = 1) +
    theme_minimal() +
    theme(plot.title = element_text(hjust = 0.5),
          plot.subtitle = element_text(hjust = 0.5),
          legend.position = "bottom")
  
  print(p1)
}


p2 <- ggplot(resultados, aes(x = n_puntos, y = pi_estimado)) +
  geom_line(color = "blue", lwd = 1) +
  geom_point(color = "blue", lwd = 2) +
  geom_hline(yintercept = pi, color = "red", linetype = "dashed", size = 1) +
  scale_x_log10() + 
  labs(title = "Convergencia de la Estimación de π",
       subtitle = "Método de Monte Carlo",
       x = "Número de Puntos (escala logarítmica)",
       y = "Estimación de π",
       caption = paste("Línea roja: Valor real de π =", round(pi, 10))) +
  theme_minimal() +
  theme(plot.title = element_text(hjust = 0.5),
        plot.subtitle = element_text(hjust = 0.5))

print(p2)


p3 <- ggplot(resultados, aes(x = n_puntos, y = error_absoluto)) +
  geom_line(color = "red", size = 1) +
  geom_point(color = "red", size = 2) +
  scale_x_log10() +
  scale_y_log10() +
  labs(title = "Error Absoluto vs Número de Puntos",
       x = "Número de Puntos (escala logarítmica)",
       y = "Error Absoluto (escala logarítmica)") +
  theme_minimal() +
  theme(plot.title = element_text(hjust = 0.5))

print(p3)


cat("\n=== ANÁLISIS DE CONVERGENCIA ===\n")
cat("Valor real de π:", pi, "\n")
cat("Mejor estimación:", resultados$pi_estimado[nrow(resultados)], "\n")
cat("Error final:", resultados$error_absoluto[nrow(resultados)], "\n")
cat("Error relativo final:", round(resultados$error_relativo[nrow(resultados)], 4), "%\n")



```





:::
